臺灣臺南地方法院民事判決　　　　　　　 99年度婚字第510號
原　　　告　文華　　著住臺南.
訴訟代理人　葉安勳律師
被　　　告　鍾勤英中國大陸地.
上列當事人間請求離婚事件，經本院於民國100年4月21日言詞辯
論終結，判決如下：
    主      文
准原告與被告離婚。
訴訟費用新臺幣參仟元由被告負擔。
    事實及理由
一、被告未於言詞辯論期日到場，核無民事訴訟法第386條所列
    各款情形，爰依原告之聲請，由其一造辯論而為判決。
二、本件原告起訴主張：
  (一)原告文華（男，49年1月2日生，身分證統一編號：Ｚ00000
    0000號）與被告鍾勤英（女，57年5月23日生，中國大陸地
    區人民）於88年12月21日在中國福建省龍岩市登記結婚，89
    年3月3日向我國戶政機關辦理結婚登記，未生育子女，兩造
    目前婚姻關係存續中。
  (二)因原告為重度視障之身心障礙者，幾乎全盲，無法親自辦理
    結婚相關手續，故與婚姻仲介即訴外人李永傑約定應將被告
    安排來臺探親，惟事後訴外人李永傑卻未依約履行，原告對
    訴外人李永傑提出詐欺告訴及履行契約訴訟，當時尚有訴外
    人許太陽（亦為殘障者）亦遭訴外人李永傑詐騙；訴外人許
    太陽亦提出刑事告訴，嗣經臺灣臺南地方法院檢察署檢察官
    提起公訴，本院90年度易字第2368號刑事判決判處訴外人李
    永傑意圖為自己不法之所有，以詐術使人將本人之物交付，
    處有期徒刑六月，如易科罰金，以銀元三百元折算一日，臺
    灣臺南地方法院檢察署檢察官雖提起上訴，臺灣高等法院臺
    南分院91年度上易字第204號刑事判決雖將原判決撤銷，惟
    仍罪刑部分仍與一審判決相同。至於原告部分，因民事調解
    成立，刑事詐欺告訴則經臺灣臺南地方法院檢察署89年度偵
    字第11104號為不起訴處分。
  (三)豈料，訴外人李永傑仍未依調解內容履行，未將被告聲請合
    法入境臺灣與原告相聚，故兩造雖已真實辦理結婚登記，卻
    因婚姻仲介未履約，被告始終未曾來臺，而被告亦無與原告
    共同生活之意願，兩造有名無實之婚姻，已達十一年之久，
    均無互動往來，客觀上實已喪失維持婚姻之意欲，顯然存有
    難以維持婚姻之重大事由，爰依民法第1052條第2項之規定
    ，提起本件訴訟等情。並聲明：准原告與被告離婚。
三、被告未於言詞辯論期日到場，亦未提出書狀作任何聲明或陳
    述。
四、得心證之理由：
  (一)按結婚或兩願離婚之方式及其他要件，依行為地之規定。判
    決離婚之事由，依臺灣地區之法律。夫妻之一方為臺灣地區
    人民，一方為大陸地區人民者，其結婚或離婚之效力，依臺
    灣地區之法律。臺灣地區與大陸地區人民關係條例第52條第
    1項、第2項及第53條定有明文。
  (二)原告主張其為臺灣地區人民，被告為中國大陸地區人民，於
    88年12月21日在中國福建省龍岩市登記結婚，89年3月3日向
    我國戶政機關辦理結婚登記，未生育子女，兩造目前婚姻關
    係存續中之事實，業據原告提出戶籍謄本、結婚證、結婚登
    記申請書、公證書、結婚公證書、財團法人海峽交流基金會
    證明書在卷可稽，並經本院依職權向臺南縣山上鄉戶政事務
    所調閱兩造結婚登記相關資料，有臺南縣山上鄉戶政事務所
    99年8月23日南縣山戶字第0990001041號函及所附結婚登記
    申請書、公證書、結婚公證書、財團法人海峽交流基金會證
    明書、戶籍謄本在卷可憑，核屬相符，堪信為真正。因之，
    依上開規定關於兩造判決離婚之事由，應依臺灣地區之法律
    。
  (三)次按夫妻之一方，有民法第1052條第1項10款以外之重大事
    由，難以維持婚姻者，夫妻一方得請求離婚。但其事由應由
    夫妻一方負責者，僅他方得請求離婚，民法第1052條第2項
    定有明文。次按民法第1052條第2項規定，有同條第一項以
    外之重大事由，難以維持婚姻者，夫妻之一方得請求離婚。
    是否有難以維持婚姻之重大事由，判斷標準為婚姻是否已生
    破綻而無回復之希望，此不可由原告已喪失維持婚姻意欲之
    主觀面加以認定，而應依客觀的標準，即難以維持婚姻之事
    實，是否已達於倘處於同一境況，任何人均將喪失維持婚姻
    希望之程度以決之（參照最高法院87年度臺上字第1304號判
    決）。又民法第1052條第2項所稱「有前項以外之重大事由
    ，難以維持婚姻者」，係抽象的、概括的離婚事由，此乃緣
    於民國74年修正民法親屬編時，為因應實際需要，參酌各國
    立法例，導入破綻主義思想所增設。但其事由應由夫妻一方
    負責者，僅他方得請求離婚，是其所採者為消極破綻主義精
    神，而非積極破綻主義。關於「難以維持婚姻之重大事由」
    ，其判斷之標準為婚姻是否已生破綻而無回復之希望。而婚
    姻是否已生破綻無回復之希望，則應依客觀之標準，即難以
    維持婚姻之事實，是否已達於倘處於同一境況，任何人均將
    喪失維持婚姻意欲之程度而定。至於同條項但書所規定「難
    以維持婚姻之重大事由應由夫妻之一方負責者，僅他方得請
    求離婚」，乃因如肯定有責配偶之離婚請求，無異承認恣意
    離婚，破壞婚姻秩序，且有背於道義，尤其違反自己清白（
    clean hands)  之法理，有欠公允，同時亦與國民之法感情
    及倫理觀念不合，因而採消極破綻主義。倘該重大事由，夫
    妻雙方均須負責時，應比較衡量雙方之有責程度，僅責任較
    輕之一方得向責任較重之他方請求離婚，如有責程度相同時
    ，雙方均得請求離婚，始屬公允，是責任較重之一方應不得
    向責任較輕之之他方請求離婚（參照最高法院94年度臺上字
    第115號判決）。
  (四)次查，原告主張因其為重度視障之身心障礙者，幾乎全盲，
    無法親自辦理結婚相關手續，故與婚姻仲介即訴外人李永傑
    約定應將被告安排來臺探親，惟事後訴外人李永傑卻未依約
    履行，原告對訴外人李永傑提出詐欺告訴及履行契約訴訟，
    當時尚有訴外人許太陽（亦為殘障者）亦遭訴外人李永傑詐
    騙；訴外人許太陽亦提出刑事告訴，嗣經臺灣臺南地方法院
    檢察署檢察官提起公訴，本院90年度易字第2368號刑事判決
    判處訴外人李永傑意圖為自己不法之所有，以詐術使人將本
    人之物交付，處有期徒刑六月，如易科罰金，以銀元三百元
    折算一日，臺灣臺南地方法院檢察署檢察官雖提起上訴，臺
    灣高等法院臺南分院91年度上易字第204號刑事判決雖將原
    判決撤銷，惟仍罪刑部分仍與一審判決相同。至於原告部分
    ，因民事調解成立，刑事詐欺告訴則經臺灣臺南地方法院檢
    察署89年度偵字第11104號為不起訴處分。豈料，訴外人李
    永傑仍未依調解內容履行，未將被告聲請合法入境臺灣與原
    告相聚，故兩造雖已真實辦理結婚登記，卻因婚姻仲介未履
    約，被告始終未曾來臺，兩造婚姻有名無實，分居已達十一
    之久等情，，業原告舉證人即里長李振家到庭證稱：「原告
    是我的里民，當初原告與被告結婚，是仲介李永傑來找原告
    ，李永傑找原告介紹婚姻，幫原告介紹婚姻，原告因為在二
    十歲的時候眼睛幾乎全盲，88年時仲介來找原告說要介紹大
    陸新娘當原告的老婆，仲介李永傑與原告協議說李永傑須負
    責將大陸新娘帶到原告家，費用包括婚姻仲介、介紹費、機
    票等總計數額是新臺幣（下同）二十五萬元，事後全部有付
    完這筆錢，因為李永傑答應將大陸新娘帶到原告家中才算完
    成仲介，但是李永傑並沒有做到，大陸新娘就是本案被告，
    被告一直沒有過來臺灣，事後原告有到山上鄉的調解委員會
    與李永傑做調解，希望他們履行承諾。調解時我是擔任原告
    這方的見證人，調解達成的條件是李永傑要把被告送到原告
    家中，李永傑說當初的二十五萬元不夠，必須加上被告來臺
    灣的機票錢二萬元，調解成立之後，因為李永傑仍然沒有履
    行承諾，所以二萬元沒有支付，原告只有總共支付二十五萬
    元。」「被告確實都沒有入境臺灣，沒有與原告共同生活。
    」「（問：提示不起訴處分書，檢察官認為原告要自己去申
    請被告入境有無意見？）李永傑應該要把被告帶到原告家中
    ，才算履行與原告的約定。因為原告全盲無法辦理申請被告
    入境的手續。」」等語（見本院100年4月21日言詞辯論筆錄
    ），核與原告主張之上開事實相符，且經本院依職權調閱臺
    灣臺南地方法院檢察署89年度偵字第11104號卷宗、本院90
    年度易字第2368號刑事卷宗，核閱屬實；復經本院依職權向
    內政部入出國及移民署調閱被告出入境資料，內政部入出國
    及移民署函覆稱：「經查鍾女士未管制出境，渠89年申請探
    親案業經獲准，但未曾入境。」等語，有該署99年9月7日移
    署出停泰字第0990128167號函及所附被告申請入境相關資料
    在卷可參，則原告主張被告自結婚後均未曾入境臺灣與原告
    同居，兩造分居迄今已十一年之事實，應堪採信。
  (五)查兩造於88年12月21日結婚，被告婚後迄今均未入境臺灣與
    原告共同生活，可見兩造結婚十一年餘，卻未曾實際相處，
    則在兩造長久分離之情形下，婚姻已有嚴重破綻，已如前所
    認，依該婚姻乃一男一女之兩性結合，以組織家庭，共同生
    活為目的，而本件兩造間因原告全盲，訴外人李永傑未履行
    約定，為被告申請入境手續，造成兩造長久分離，自應認為
    兩造對上開婚姻破裂之事由均無過失，即均無可歸責性，揆
    諸上開說明，兩造均得請求判決離婚。因之，原告依民法第
    1052條第2項規定，請求判決離婚，依法並無不合，應予准
    許。
五、本件訴訟費用應由敗訴之被告負擔。經查，原告支出第一審
    訴訟費用（裁判費）3,000元，（至於登報費用部分，因原
    告未提出收據原本，故不予列計），應由被告負擔，爰確定
    如主文第二項所示。
六、據上論結，本件原告之訴為有理由，依民事訴訟法第385條
    第1項前段、第78條、第87條第1項，判決如主文。
中    華    民    國   100    年    4     月    29    日
                  家事法庭    法  官  鄭  彩  鳳
以上正本係照原本作成。
如對本判決上訴，須於判決送達後20日內向本院提出上訴狀。如
委任律師提起上訴者，應一併繳納上訴審裁判費。
中    華    民    國   100    年    4     月    29    日
                              書記官  陳  世  明